【裁判字號】    99,易,21
【裁判日期】    991104
【裁判案由】    業務侵占
【裁判全文】
臺灣高雄地方法院刑事判決                99年度易字第21號
公  訴  人  臺灣高雄地方法院檢察署檢察官
被      告  丙○○
選任辯護人  周村來律師
            周元培律師
上列被告因業務侵占案件，經檢察官提起公訴（98年度調偵字第
264號），本院判決如下：
    主  文
丙○○犯業務侵占罪，處有期徒刑捌月。
    事  實
一、丙○○原為址設高雄市新興區○○○路337 號之獨資商號「
    丹寧基調坊」擔任總經理，並實際參與該店之經營、綜理店
    內事務與收取客戶帳款，為從事業務之人。丙○○與乙○○
    前為經營丹寧基調坊，共同出資，並以乙○○為該店獨資商
    號之登記名義人。而丙○○明知各合夥人之出資及其他合夥
    財產，為合夥人全體公同共有，非依合夥契約之約定，不得
    任意處分，且在合夥未經清算、解散或利益之分配未經於年
    度終結算前，自難逕認合夥財產之部分為合夥人中任1 人所
    獨有，竟於民國97年6 月間（起訴書誤載為7 月間），得知
    乙○○將不再聘僱而欲退夥，基於意圖為自己不法所有之侵
    占犯意，將其執行業務上所持有向如附表所示客戶李成方、
    劉進華等收取帳款，扣除附表所列計算式金額後共計新臺幣
    （下同）45萬元，悉數侵占入己。嗣丙○○於97年7 月21日
    傳送行動電話簡訊予丹寧基調坊會計何亭儀告以匯款事宜，
    經何亭儀轉知乙○○，始悉上情。
二、案經乙○○訴由臺灣高雄地方法院檢察署檢察官偵查起訴。
    理  由
一、證據能力部分：
    按被告以外之人於審判外之陳述，雖不符刑事訴訟法第159
    條之1 至第159 條之4 之規定，而經當事人於審判程序同意
    作為證據，法院審酌該言詞陳述或書面陳述作成時之情況，
    認為適當者，亦得為證據，刑事訴訟法第159 條之5 第1 項
    定有明文。本件檢察官、被告於本院審判程序時，就本判決
    所引用審判外之言詞或書面陳述，均明示同意有證據能力，
    本院審酌該具有傳聞證據性質之證據，其取得過程並無瑕疵
    ，與待證事實具有關聯性，證明力非明顯過低，以之作為證
    據係屬適當，認俱得為證據。
二、實體方面：
    訊據被告丙○○固直承其擔任丹寧基調坊店內總經理一職，
    於97年6 月間，得知乙○○將不再聘僱，遂將其向如附表所
    示客戶收取帳款，其中共計45萬元未返還之事實，惟否認有
    何業務侵占之犯行，辯稱：伊為丹寧基調坊之合夥人之一，
    45萬元是退夥金；其辯護人則以：被告確出資為丹寧基調坊
    之合夥人，取得45萬元是依據退夥會議之決議云云，為被告
    辯護。經查：
  (一)被告原為址設高雄市新興區○○○路337 號之獨資商號「丹
    寧基調坊」擔任總經理，並實際參與該店之經營、綜理店內
    事務與收取客戶帳款。其於97年6 月間，得知乙○○將不再
    聘僱，將其執行業務上所持有向如附表所示客戶李成方、劉
    進華等收取帳款，扣除附表所列計算式金額後共計45萬元未
    返還，並於97年7 月21日傳送行動電話簡訊予丹寧基調坊會
    計何亭儀告以匯款事宜等情，為被告所不爭執，並經證人乙○○、何亭儀證述明確，復有高雄市政府經濟發展局98年4
    月22日高市府經二公字第09800506400 號函暨檢附丹寧基調
    坊商業登記抄本影本1 份、被告於97年7 月21日傳送予何亭
    儀之簡訊翻拍照片3 張、被告提出陽信銀行存款送款單影本
    1 紙、告訴人提出丹寧基調坊97年5 月份薪資領取簽收單影
    本1 紙、丹寧基調坊5 、6 月份應收帳款明細及出貨單影本
    各1 份、丹寧基調坊乙○○陽信銀行鼎力分行帳號00000000
    00000 之帳戶存摺明細表影本等在卷可稽（偵(一)卷第4-37頁
    、第39頁、偵(二)卷第6 頁、第73頁、第78頁）。是此部分之
    事實，堪信為真實。
  (二)被告辯稱其與陳雅舒、梁文彬、林宗翰為丹寧基調坊之原始
    出資合夥人，後由乙○○出資受讓梁文彬、林宗翰之合夥部
    分等節，經告訴人乙○○所否認。然告訴人之告訴，係以使
    被告受刑事訴追為目的，其在訴訟利害關係上，與被告處於
    絕對相反之立場，故告訴人就其本身之被害事實予以陳述，
    須其陳述本身無瑕疵可指，且有足夠之補強證據擔保其陳述
    之內容確實與事實相符，達於一般人均能確信其為真實而無
    合理懷疑之程度，始得採為斷罪依據（最高法院98年臺上字
    第6226號判決可資參照）。
  (三)本件首應辨明者，即被告丙○○是否為丹寧基調坊之原始合
    夥人之一，以及告訴人乙○○出資受讓範圍是否包括被告或
    陳雅舒之合夥部分。雖前揭高雄市政府經濟發展局函文暨檢
    附丹寧基調坊商業登記資料，其上記載丹寧基調坊為獨資設
    立、負責人係乙○○，惟此登記資料僅係為了行政管理方便
    所為之商業登記，對於該公司內部實際出資狀況，仍需探究
    其他相關事證，不得單以此營利事業登記證為準。而證人即
    告訴人乙○○於97年12月8 日偵訊中先證稱：丹寧基調坊本
    來是有限公司，後來才成立丹寧基調坊，當時負責人是陳雅
    舒，我們認識時，丙○○負責該店，我都是與他聯絡，本來
    是陳憲章要買，但他很忙沒有辦法管，所以是陳憲章出錢讓
    我來做，陳憲章是金主，店由我負責，我們接下陳雅舒的店
    ，是給陳雅舒一筆錢，她與丙○○退出，已經沒有股權的問
    題，我向陳憲章借資完全頂下該店獨資經營（偵(一)卷第54-
    57頁），後於98年4 月20日偵訊時改稱：我們沒有直接退款
    給陳雅舒與被告，因為陳雅舒是人頭，被告說梁文斌是出資
    最大，要我們把錢退給梁文斌即可，簽約是我與被告談，但
    匯款是給梁文斌沒錯，後來我就變更登記為獨資經營等語（
    偵(二)卷第48-49 頁）。可見告訴人乙○○並未否認被告或陳
    雅舒亦為丹寧基調坊之原始合夥人，而其關於是否支付退夥
    資金予被告或陳雅舒之指述，先稱已退資予陳雅舒、後改稱
    退資予梁文斌，然告訴人乙○○既向陳憲章借貸以獨資形式
    經營該店，竟對於如何支付退夥資金、是否支付予全體合夥
    人乙節，前後所述不一，已有可疑。參以，證人陳雅舒於偵
    訊時證稱：無論是有限公司或基調坊的成立到退夥，都是由
    被告負責洽談，梁文斌與林宗翰退出、陳憲章他們加入時，
    我是負責人，後來改成乙○○，我沒有參與退夥的事情，一
    切都是被告轉知給我，錢也是被告陸續收的貨款再給我等語
    （偵(二)卷第47-48 頁）；證人梁文斌於偵訊時證稱：基調坊
    的事，我退出之後就不知道了，我退出時有收到匯款100 多
    萬元，當初被告與陳雅舒是一起出資，登記陳雅舒為負責人
    ，但我與林宗翰實際上出資較多，後來我與林宗翰是算我們
    自己的退資，我沒有代表全部退資等語（偵(二)卷第48-49 頁
    ）。顯見證人陳雅舒並未自告訴人乙○○取得退夥資金，且
    證人梁文斌亦未代表被告或陳雅舒收取任何款項，則告訴人
    乙○○前開所稱已支付被告或陳雅舒退夥資金而否認被告仍
    屬該店合夥人云云，顯有悖於事實之瑕疵，委無足採。是以
    ，被告陳稱丹寧基調坊形式上登記以乙○○為獨資商號之名
    義人，實際上仍為其與乙○○共同出資等語，尚非虛詞。另
    證人甲○○於審理時證稱：我曾參與丹寧基調坊的裝潢設計
    ，當時是被告跟我接洽、討論，現場也是由被告監工，是被
    告跟我說他與陳憲章都是股東等語（本院卷第36-37 頁），
    本院認證人甲○○受僱為該店裝潢設計，對於店內實際出資
    情形僅聽聞被告轉述，尚不足為憑，然上開證人陳雅舒、梁
    文斌之證詞已足證明被告前揭所辯非虛，證人甲○○之證言
    無益於任何待證事項之釐清，併予敘明。
  (四)按稱合夥者，謂2 人以上互約出資以經營共同事業之契約。
    前項出資，得為金錢或其他財產權，或以勞務、信用或其他
    利益代之，民法第667 條定有明文。次按稱隱名合夥者，謂
    當事人約定，一方對於他方所經營之事業出資，而分受其營
    業所生之利益，及分擔其所生損失之契約；隱名合夥人之出
    資，其財產權移屬於出名營業人，民法第700 條、第702 條
    亦有明文。再按隱名合夥人之出資，依民法第702 條之規定
    ，其財產權移屬於出名營業人；該項合夥財產，自係屬於出
    名營業人，並非與隱名合夥人所共有，關於營業上收取之款
    項，仍由出名營業人取得所有權，隱名合夥人除依法或契約
    之規定，就其應受返還之出資及應得之利益，對於出名營業
    人得行使請求權外，要非直接就營業上收取之款項當然取得
    所有權（最高法院85年度台上字第4482號判決意旨參照）。
    本件丹寧基調坊雖形式上以乙○○為獨資商號登記名義人，
    實質上既為被告丙○○、告訴人乙○○共同出資經營，應屬
    隱名合夥關係。則關於被告於該店營業上收取之帳款，仍由
    出名營業人即告訴人乙○○取得所有權無疑，被告除依法或
    退夥協議，就其應受返還之出資及應得之利益，對於告訴人
    乙○○得行使請求權外，要非直接就營業上收取之帳款當然
    取得所有權。
  (五)雖被告辯稱：我退資的事情是在公司開會時決定的，當天有
    何亭儀、乙○○、陳憲章，且何亭儀告訴我只需匯款99,235
    元回公司，會議紀錄現在找不到了云云。惟查：證人何亭儀
    於偵訊時證稱：自96年9 月、10月開始，我在丹寧基調坊一
    直擔任會計工作，乙○○是老闆，我稱呼丙○○為總經理，
    關於被告發送簡訊一事，是因為老闆說被告要離職了，公司
    的應收款項要被告負責收齊繳回，我收到簡訊後，因為不曉
    得內容是在說什麼，就拿給老闆看，我還說不知道為何被告
    要傳給我，老闆說他會處理等語（偵(二)卷第102-105 頁）；
    證人陳憲章於偵訊時證稱：丹寧基調坊的事情都是乙○○與
    被告接洽，我想要參加，他們叫我把錢匯過去，但細節我不
    曉得，因為我自己也很忙，後來就算是借錢給乙○○，我不
    認識、也沒有接觸過梁文斌，我沒有印象曾開會或談及被告
    退資之事等語（偵(二)卷第105-106 頁）。由上開證人之證述
    ，可知證人何亭儀、陳憲章對於被告所稱曾開會決議退夥乙
    事，顯非知情，尚難排除被告係自行估算退夥資金再傳送簡
    訊告知會計何亭儀之可能性，且證人何亭儀擔任該店會計職
    務，倘知悉被告將以收取客戶帳款扣除相關費用後辦理退夥
    ，豈會不知被告發送簡訊內容所云為何，而持向該店負責人
    乙○○詢問此事？雖基於無罪推定原則，犯罪事實應由檢察
    官負舉證與說服之實質舉證責任，被告對犯罪事實之不存在
    固不負任何證明責任，然於訴訟進行過程中，倘因檢察官之
    舉證，致被告因某特定事實不能證明將受不利益之判斷時，
    為免於己不利，即有提出證據或聲請法院調查證據，以證明
    該特定事實有存在可能性之必要，此為被告之形式舉證責任
    （最高法院99年度台上字第5885號判決意旨參照）。依本件
    之具體情況，果如被告仍爭執曾開會決議退夥乙事，則會議
    紀錄乃其退夥之重要書面資料，被告理應留存相關資料並提
    出作為補充、輔佐性之證據調查，以供查明退夥會議存在與
    否之事實；又本件檢察官以上開證人何亭儀、陳憲章之證詞
    ，已達舉證並無退夥會議存在之程度，然被告竟自97年11月
    間起應訊迄今，始終無法提出對其有利之佐證，本院認被告
    無從證明客觀上確有退夥會議存在之可能性，未盡形式舉證
    責任，自應承受無退夥協議而不得擅自將收取帳款侵占入己
    之不利益結果。至辯護人以告訴人提出丹寧基調坊5 、6 月
    份應收帳款明細及出貨單未經被告簽名而不實在，以及97年
    5 月份被告薪資領取簽收單無法證明被告事後收取客人貨款
    仍在任職期間云云，惟上開應收帳款明細及出貨單所載5 月
    份應收帳款金額301,925 元、6 月份應收帳款金額303,310
    元，與被告發送簡訊內容敘明收取5 月份應收款301,925 元
    、6 月份應收款303,310 元，互核全然相符，難認帳款有何
    虛構或不實之情；另告訴人提出薪資領取簽收單為證明被告
    以「Rostang 」為簽名，與自「Rostang 」傳送之上開簡訊
    應係被告所為，非為認定被告任職丹寧基調坊期間僅至97年
    5 月止，況被告於偵訊中亦供陳：97年6 月20日開會完決定
    拆夥退出等語（偵(二)卷第46頁、第100 頁），益顯見被告自
    承97年6 月間任職與合夥關係仍存續中。是辯護人關於單據
    不實在、非執行業務期間之辯解，均無可採。
  (六)綜上，被告於97年5 、6 月仍任職丹寧基調坊擔任總經理，
    負責收取97年5 、6 月份之客戶應收帳款，為從事業務之人
    。縱被告為該店之隱名合夥人，然其營業上收取帳款應由出
    名營業人乙○○取得所有權，被告既無從證明退夥協議之存
    在，依法僅得行使返還出資之請求權，非直接就收取款項取
    得所有權，其未繳回向客戶收取之全數帳款，而將其中45萬
    元帳款侵占入己，其業務侵占之犯行，洵堪認定。本件事證
    明確，應依法論科。
三、論罪科刑：
    核被告上開所為，係犯刑法第336 條第2 項業務侵占罪。爰
    審酌被告受僱於丹寧基調坊並負責為該獨資商號收取客戶帳
    款事宜，為從事於業務之人，其利用職務之便，擅自將所收
    取款項共45萬元侵占入己，造成告訴人受有財產上損害，實
    有不該，且犯後猶未能坦承犯行，迄未與告訴人達成和解及
    賠償損害，惟被告之犯罪動機係因其為丹寧基調坊之隱名合
    夥人，與告訴人未達成退夥協議，為取回退夥資金而侵占帳
    款，暨參酌其犯罪手段、與告訴人間因經營商業而生糾紛等
    一切情狀，量處如主文所示之刑，以資懲儆。
據上論斷，應依刑事訴訟法第299 條第1 項前段，刑法第336 條
第2 項，刑法施行法第1 條之1 ，判決如主文。
本案經檢察官賴寶合到庭執行職務。
中    華    民    國    99    年    11    月    4     日
                  刑事第十二庭    審判長法  官  黃建榮
                                        法  官  林勳煜
                                        法  官  王品惠
以上正本證明與原本無異。
如不服本判決應於收受判決後10日內向本院提出上訴書狀，並應
敘述具體理由。其未敘述上訴理由者，應於上訴期間屆滿後20日
內向本院補提理由書(均須按他造當事人之人數附繕本)「切勿逕
送上級法院」。
中    華    民    國    99    年    11     月    4    日
                                      書記官  李文廣
附表：
 ┌──┬────┬──────┬──────┬──────┐
 │編號│時    間│ 出貨單編號 │ 客戶姓名   │應收帳款金額│
 ├──┼────┼──────┼──────┼──────┤
 │ 1  │97年5月 │0000000000  │Tina        │247元       │
 ├──┼────┼──────┼──────┼──────┤
 │ 2  │97年5月 │0000000000  │不詳        │7,800元     │
 ├──┼────┼──────┼──────┼──────┤
 │ 3  │97年5月 │0000000000  │陳耀松      │3,000元     │
 ├──┼────┼──────┼──────┼──────┤
 │ 4  │97年5月 │0000000000  │不詳        │1,395       │
 ├──┼────┼──────┼──────┼──────┤
 │ 5  │97年5月 │0000000000  │劉進華      │24,000元    │
 ├──┼────┼──────┼──────┼──────┤
 │ 6  │97年5月 │0000000000  │丙○○      │1,620元     │
 ├──┼────┼──────┼──────┼──────┤
 │ 7  │97年5月 │0000000000  │林慶恩      │93,600元    │
 ├──┼────┼──────┼──────┼──────┤
 │ 8  │97年5月 │0000000000  │丙○○      │348元       │
 ├──┼────┼──────┼──────┼──────┤
 │ 9  │97年5月 │0000000000  │林彙堅      │7,200元     │
 ├──┼────┼──────┼──────┼──────┤
 │ 10 │97年5月 │0000000000  │不詳        │5,600元     │
 ├──┼────┼──────┼──────┼──────┤
 │ 11 │97年5月 │0000000000  │劉進華      │129,000元   │
 ├──┼────┼──────┼──────┼──────┤
 │ 12 │97年5月 │0000000000  │丙○○      │320元       │
 ├──┼────┼──────┼──────┼──────┤
 │ 13 │97年5月 │0000000000  │陳耀松      │750元       │
 ├──┼────┼──────┼──────┼──────┤
 │ 14 │97年5月 │0000000000  │不詳        │21,000元    │
 ├──┼────┼──────┼──────┼──────┤
 │ 15 │97年5月 │0000000000  │陳耀松      │3,000元     │
 ├──┼────┼──────┼──────┼──────┤
 │ 16 │97年5月 │0000000000  │林彙堅      │3,045元     │
 ├──┴────┴──────┴──────┼──────┤
 │97年5 月小計                              │301,925元   │
 ├──┬────┬──────┬──────┼──────┤
 │ 17 │97年6月 │0000000000  │不詳        │3,600元     │
 ├──┼────┼──────┼──────┼──────┤
 │ 18 │97年6月 │0000000000  │不詳        │3,120元     │
 ├──┼────┼──────┼──────┼──────┤
 │ 19 │97年6月 │0000000000  │蔡欣霖      │200,000元   │
 ├──┼────┼──────┼──────┼──────┤
 │ 20 │97年6月 │0000000000  │王傳銘      │3,680元     │
 ├──┼────┼──────┼──────┼──────┤
 │ 21 │97年6月 │0000000000  │李成方      │18,000元    │
 ├──┼────┼──────┼──────┼──────┤
 │ 22 │97年6月 │0000000000  │劉進華      │23,400元    │
 ├──┼────┼──────┼──────┼──────┤
 │ 23 │97年6月 │0000000000  │不詳        │20,160元    │
 ├──┼────┼──────┼──────┼──────┤
 │ 24 │97年6月 │0000000000  │丙○○      │2,910元     │
 ├──┼────┼──────┼──────┼──────┤
 │ 25 │97年6月 │0000000000  │郭國聖      │1,300元     │
 ├──┼────┼──────┼──────┼──────┤
 │ 26 │97年6月 │0000000000  │陳昭廷      │10,080元    │
 ├──┼────┼──────┼──────┼──────┤
 │ 27 │97年6月 │0000000000  │丙○○      │2,300元     │
 ├──┼────┼──────┼──────┼──────┤
 │ 28 │97年6月 │0000000000  │陳俊村      │1,300元     │
 ├──┼────┼──────┼──────┼──────┤
 │ 29 │97年6月 │0000000000  │李成方      │420元       │
 ├──┼────┼──────┼──────┼──────┤
 │ 30 │97年6月 │0000000000  │不詳        │7,000元     │
 ├──┼────┼──────┼──────┼──────┤
 │ 31 │97年6月 │0000000000  │Betty       │1,000元     │
 ├──┼────┼──────┼──────┼──────┤
 │ 32 │97年6月 │0000000000  │不詳        │2,640元     │
 ├──┼────┼──────┼──────┼──────┤
 │ 33 │97年6月 │0000000000  │不詳        │2,400元     │
 ├──┴────┴──────┴──────┼──────┤
 │97年6 月小計                              │303,310元   │
 ├─────────────────────┼──────┤
 │97年5 、6 月合計                          │605,235元   │
 ├─────────────────────┴──────┤
 │被告侵占業務上持有應收帳款：450,000元                   │
 │【計算式：97年5 、6 月應收帳款605,235 元＋丹寧基調坊出售│
 │沙發椅8,000 元－被告97年6 月薪資52,000元－被告出售單寧基│
 │調坊洋酒貨款12,000元－被告已匯款項99,235元＝450,000元】 │
 └────────────────────────────┘
附錄本判決論罪科刑之法條：
刑法第336 條第2 項
對於業務上所持有之物，犯前條第1 項之罪者，處6 月以上5 年
以下有期徒刑，得併科3 千元以下罰金。

司法院資訊處製作；財團法人民間司法改革基金會備份。
